【裁判字號】    90,訴,724
【裁判日期】    900814
【裁判案由】    偽造有價證券
【裁判全文】
臺灣臺北地方法院刑事判決                            九十年度訴字第七二四號
    公  訴  人  臺灣臺北地方法院檢察署檢察官
    被      告  丁○○
    指定辯護人  本院公設辯護人乙○○
右列被告因偽造有價證券案件，經檢察官提起公訴（八十九年度偵字第一四○一五號
），本院判決如左：
    主  文
丁○○無罪。
    理  由
一、公訴意旨略以：被告丁○○係前丙○○○○股份有限公司（已於民國八十六年九
    月一日撤銷登記，下稱捷鐵公司）在台分公司之經理人，其與捷鐵公司約定擔任
    經理人期間，任何以捷鐵公司或分公司名義之借款、授信或任何債務之發生，均
    必須經過捷鐵公司至少一位董事之書面同意及事先核准始得為之，詎被告因擅於
    八十二年十二月二十八日，以捷鐵公司在台負責人名義，向台北市銀行城中分行
    （下稱台北銀行）開設甲存七五一九之九號支票帳戶，領用空白支票使用，並於
    八十一年間，就前開空白支票簽發合計金額高達新台幣（下同）四千八百餘萬元
    ，對外調現以供己用（就此部分，經臺灣高等法院以八十六年度上訴字第二五七
    八號判決有期徒刑四月後，被告提起上訴，最高法院以八十九年度台上字第三七
    五六號判決上訴駁回），捷鐵公司乃於八十三年十月二十一日召開董事會決議解
    除被告職務。被告明知其已非捷鐵公司在台分公司經理人，竟意圖供行使之用，
    於同年十一月四日，就台北火車站地下興建工程之工地，以捷鐵公司名義簽發如
    附表所示票載發票日均為八十三年十一月四日、到期日為八十四年一月六日之商
    業本票共二十一紙，交予不知情之甲○○，甲○○再交予不知情之黃明鳳，嗣黃
    明鳳於八十四年間持向本院聲請本票強制執行裁定，就捷鐵公司財產強制執行後
    ，始查獲上情，因認被告涉有偽造有價證券罪嫌。
二、按犯罪事實應依證據認定之，無證據不得推定其犯罪事實；另不能證明被告犯罪
    者，應諭知無罪之判決，刑事訴訟法第一百五十四條、第三百零一條第一項分別
    定有明文。又刑事訴訟法上認定犯罪事實所憑之證據，雖不以直接證據為限，間
    接證據亦包括在內，然而無論直接或間接證據，其為訴訟上之證明，須於通常一
    般之人均不至有所懷疑，而得確信其為真實之程度者，始得據為有罪之認定，惟
    採用間接證據時，必其所成立之證據，在直接關係上，雖僅足以證明他項事實，
    而由此他項事實，本於推理之作用，足以證明待證事項者，方為合法，若係憑空
    之推想，則尚非間接證據，且如未發現相當證據，或證據不足以證明，自不能以
    推測或擬制之方法，以為裁判之基礎，又告訴人之告訴，係以使被告受刑事訴追
    為目的，是其陳述是否與事實相符，仍應調查其他證據以資審認，最高法院分別
    著有七十六年台上字第四九八六號、三十二年上字六七號、四十年台上字第八六
    號、五十二年台上字第一三○○號判例可資參照。又按刑法上所謂偽造有價證券
    罪，係以無權簽發之人冒用他人名義簽發為要件，如果行為人基於本人之授權，
    或其他原因有權簽發者，則與無權之偽造行為不同，即難與該罪相繩。
三、公訴人認被告涉有偽造有價證券罪嫌，無非係以告訴人捷鐵公司於八十三年十月
    二十一日舉行之董事會會議決議撤銷被告之捷鐵公司在台分公司經理人職務，惟
    被告仍於同年十一月四日簽發以捷鐵公司為發票人之本票二十一紙為論據。訊據
    被告堅決否認有右揭犯行，並辯稱：伊並沒有簽發上開二十一紙本票，而關於捷
    鐵公司董事會所為解除伊職務之決議，伊並不知情等語。經查：
  (一)證人甲○○於偵查中證稱：伊借被告二千萬元，是讓被告去做捷運工程，被告稱
    二個月後會還款，並簽發支票，但因支票跳票，所以才交付上開二十一紙本票等
    語無訛（見八十九年度偵字第一四○一五號偵查卷宗九十年五月七日訊問筆錄）
    。而本院復就上開二十一紙本票與八十六年偵字第一八四一三號偵查卷宗所附簽
    認書及本院九十年七月二十日訊問筆錄上被告之簽名，經實施勘驗之結果，就上
    開「丁○○」之簽名，其中書寫之個性、慣性、特徵、筆劃關聯及組織均屬相同
    外，就簽名中之「國」字均少寫一橫（本院九十年七月三十一日審判筆錄），足
    資證明上開二十一紙本票係由被告以捷鐵公司名義簽發，並交付予甲○○無訛。
  (二)復依上開簽認書中所載，捷鐵公司約定被告擔任在台分公司經理人期間，任何以
    捷鐵公司或分公司名義之借款、授信或任何債務之發生，均必須經過捷鐵公司至
    少一位董事之書面同意及事先核准始得為之，足證捷鐵公司對內雖以董事書面同
    意之方式作為監督方法外，但仍授權被告得以經前揭方式以該公司名義對外借款
    、授信與負擔票據上之債務。故被告本於捷鐵公司在台分公司負責人之身分，所
    申領並簽發之支票，係屬有權製作之人，自無偽造有價證券可言；至上開簽認書
    僅為捷鐵公司內部與被告之約定，對外不得對抗善意第三人，難謂被告無權簽發
    票據。
  (三)公訴人雖認被告明知業經捷鐵公司解除經理人職務，卻仍以捷鐵公司名義簽發本
    票二十一紙。但查就捷鐵公司於八十三年十月二十一日舉行之董事會會議決議撤
    銷被告捷鐵公司在台分公司經理人職務之決議觀之，雖可證明捷鐵公司於八十三
    年十月二十一日解除被告經理人職務，但被告既無參與該次會議，而遍查卷宗，
    並無任何積極證據證明被告確已合法收受捷鐵公司該決議之通知，且公訴人於本
    院審理中亦自承：「（對於辯護人表示被告並未收到解職通知，有何意見？）目
    前無法為進一步之證明」（見本院九十年七月三十一日審判筆錄）。故尚難憑此
    決議據以論斷被告於簽發上開二十一紙本票時，即已知悉遭解職之事由。又被告
    於八十四年三月一日曾委任楊鴻基律師函請經濟部商業司申請閱覽及抄錄丙○○○○在台分公司變更訴訟及非訟代理人等相關文件，有國際通商法律事務所函在
    卷可稽，而依該函說明載稱：「據聞丙○○○○股份有限公司未經丁○○先生同
    意，且未取得前開公司執照等竟於八十四年二月三日擅自辦理在中國境內指定訴
    訟及非訟代理人變更登記，為了解實際情況，丁○○先生爰委請本律師代為向貴
    部申請閱覽並抄錄丙○○○○股份有限公司於八十四年二月間變更訴訟及非訟代
    理人為顧畢達及其他有關登記之一切相關文件。」據此，足見被告遲至八十四年
    二月份始知被撤銷捷鐵公司在台分公司經理人職務，而於八十三年十一月四日簽
    發二十一紙本票時，並未知悉業已被捷鐵公司解除經理人職務一事。故被告所稱
    以捷鐵公司名義簽發上開二十一紙本票時，尚未知悉業已遭捷鐵公司解除經理人
    一職之辯解應堪採信。
    綜上所述，被告既非明知已遭捷鐵公司解職，故主觀上應無偽造有價證券之犯意
    。此外，復查無任何積極證據，足認被告確有公訴人所指之偽造有價證券犯行，
    揆諸前揭法條及判例要旨，不能證明被告犯罪，依法應諭知無罪之判決。
據上論斷，應依刑事訴訟法第三百零一條第一項判決如主文。
本案經檢察官蔡佳玲到庭執行職務
中      華      民      國      九十      年     八     月    十四    日
                                        臺灣臺北地方法院刑事第二庭
                                            法  官  張  宇  樞
右正本證明與原本無異。
如不服本判決，應於判決送達後十日內向本院提出上訴狀。
                                            書記官  楊  麗  娟
中      華      民      國      九十      年    八    月       十五    日
附表：
票據號碼          金額（元）
000000      0十萬
000000      0十萬
000000      0十萬
000000      0十萬
000000      0十萬
000000      0十萬
000000      0十萬
000000      0十萬
000000      0十萬
000000      0十萬
000000      0十萬
000000      0百萬
000000      0百萬
000000      0百萬
000000      0百萬
000000      0百萬
000000      0百萬
000000      0百萬
000000      0百萬
000000      0百萬
000000      0百萬


司法院資訊處製作；財團法人民間司法改革基金會備份。
